臺灣高等法院臺中分院民事判決　九十年度上字第四八號
　　上　訴　人　乙○○
　　　　　　　　丙○○
　　被 上 訴人　甲○○
右當事人間請求塗銷所有權移轉登記事件，上訴人對於中華民國八十九年十一月七日
台灣彰化地方法院八十九年度訴字第八三一號第一審判決提起上訴，本院判決如左：
    主    文
上訴駁回。
第二審訴訟費用由上訴人負擔。
    事    實
甲、上訴人方面：
一、聲明：求為判決：(一)原判決廢棄。(二)駁回被上訴人在第一審之訴。
二、陳述：除與原判決記載相同者，茲引用之外，補稱：
  (一)上訴人乙○○任職於訴外人國泰人壽股份有限公司（以下稱國壽公司），本欲提
    供系爭不動產設定第二順位抵押權向國壽公司借款，以清償渠積欠被上訴人之債
    務，惟因渠曾有退票紀錄，而遭國壽公司退件，乃於徵得被上訴人之同意後，將
    系爭不動產贈與並移轉登記予其子即上訴人丙○○後，再由丙○○以系爭不動產
    為擔保向銀行借款，供上訴人乙○○清償上開債務。凡此均為被上訴人所知悉且
    同意，被上訴人甚至曾向承辦系爭不動產移轉登記之代書林炎泉查詢辦理進度；
    且於事後曾在與上訴人乙○○之對話中承認此節。況二林鎮廣興里廣東巷十一號
    之房、地，早於八十六年間即依繼承登記為上訴人丙○○所有，而上訴人乙○○
    與被上訴人間之債務，則發生於八十七年十月至八十九年二月間，可知錄音帶內
    上訴人乙○○與被上訴人商討欲移轉予上訴人丙○○再向銀行貸款之建物，顯然
    係指原來登記為乙○○所有之系爭房地無訛。而民法第二百四十四條規定之撤銷
    權，須債務人之行為有害及於債權人之債權，該債權人始得撤銷債務人之行為。
    換言之，應以該債權人之債權有無被侵害為斷，茍債務人所為之無償行為，事前
    得到債權人之同意，該債權人自應受此表示之拘束，不能謂債務人之行為有害及
    其債權，其行使撤銷權即與前開民法規定之要件不符。
  (二)系爭房地能否再以二胎方式貸得金錢清償上訴人乙○○積欠被上訴人之債務，本
    屬被上訴人同意上訴人乙○○將其責任財產贈與丙○○時，應由被上訴人承擔之
    風險，其因此得獲清償之利益與債務人喪失責任財產之危險，均由被上訴人承擔
    ，縱其後未能貸得金錢，亦不能謂對於被上訴人之債權有所詐害，自不能謂該徵
    得被上訴人同意所為之贈與行為係詐害行為。
　(三)又民法第二百四十四條規定所謂有害於債權，係指債務人所為之無償行為，致其
　　責任財產減少，使債權不能或難於獲得清償之狀態，係指消極財產之總額超過積
　　極財產之總額而言，撤銷權之成立應以債務人陷於無資力為必要。關於債務人資
　　力之計算，若其所有之物權設定有負擔，應將其負擔列入消極財產。系爭房地自
　　八十三年九月十日即設定最高限額新臺幣（下同）四百二十萬元之抵押權，迄未
　　塗銷，將其擔保金額自積極財產中扣除後，所得為負數，則該物權已非債務人之
　　積極財產，即不得謂為責任財產。從而，債務人就上述物權所為之處分行為，自
　　無有害於債權可言。
三、證據：除援用原審立證方法外，補提：土地登記謄本影本一份、土地、建物登記
　　謄本各一份、錄音帶譯文一份；聲請向國泰公司、臺灣彰化地方法院民事執行處
　　或彰化縣房屋仲介公司函查，並請求訊問證人林炎泉。
乙、被上訴人方面：
一、聲明：求為判決：駁回上訴。
二、陳述：除與原判決記載相同者，茲引用之外，補稱：
  (一)上訴人乙○○辯稱錄音帶內提及移轉系爭房地予上訴人丙○○乙事，係得被上訴
    人之同意云云，惟系爭錄音帶內容中並未提及供為擔保之建物即指系爭建物，且
    本件系爭土地及建物，前曾於八十三年九月十日設定最高限額抵押權四百二十萬
    元予國泰公司，能否再向銀行取得貸款，誠有疑問，是上訴人所提出之錄音帶中
    提及之建物，是否為系爭建物，實無從認定，故該捲錄音帶顯無法證明被上訴人
    曾同意移轉登記予上訴人丙○○，俾向銀行借貸乙情。又上訴人間移轉系爭房地
    所有權之目的，若如其所稱係欲以上訴人丙○○名義向銀行貸款，以清償上訴人
    乙○○積欠被上訴人之借款債務，則自八十九年三月二十日渠等移轉所有權登記
    後迄至被上訴人於同年九月二十二日提起本件訴訟之日止，已逾半年，在此期間
    內何以未以系爭不動產向銀行借款及償債？況縱令上訴人間移轉登記，係得被上
    訴人之同意，惟亦因渠等事後反悔未辦貸款，而使被上訴人之債權無從自系爭不
    動產取償，且上訴人乙○○於原審亦自承伊僅有系爭不動產，則上訴人乙○○將
    其僅有之系爭不動產無償贈與其子丙○○之行為，即屬有害於被上訴人之債權，
    殆無疑義。
  (二)上訴人陳稱系爭房地於上訴人乙○○贈與予上訴人丙○○時，是否仍有積極財產
    足為債務人乙○○之責任財產等語云云，似係欲以之證明上訴人乙○○將系爭房
    地贈與移轉登記予上訴人丙○○前，已處於無資力之狀態，惟此乃被上訴人於系
    爭房地移轉登記前得否得就系爭房地獲償之問題，與學界所稱因債務人之無償行
    為致陷於無資力之情形有別，不可不辨。本件既因系爭房地之移轉登記，致使債
    務人即上訴人乙○○之責任財產不復存在，被上訴人行使撤銷權之目的，在於保
    全債務人即上訴人乙○○之唯一責任財產，於法並無違誤。
  (三)次按債權人之債權，因債務人之行為，致有履行不能或困難之情形者，即應認為
    有損害於債權人之權利，並不以債務人因其行為致陷於無資力為限。準此，縱令
    上訴人乙○○除系爭房地外尚有其他資產足以清償伊負欠被上訴人之債務者，被
    上訴人仍得行使民法第二百四十四條第一項所定之撤銷權。
    理    由
一、被上訴人起訴主張：上訴人乙○○積欠其二百六十五萬元票款債務，惟上訴人乙
　　○○拒不清償，且為圖脫產，竟於八十九年三月八日以其所有坐落彰化縣二林鎮
　　○○段第一一號土地權利範圍七分之二及其上同段第二四二建號建物，與其子即
　　上訴人丙○○合意成立贈與行為，嗣於同年月二十四日以上開贈與行為為原因完
　　成所有權移轉登記，上訴人間所為之無償贈與行為及所有權移轉登記行為，業有
　　害於被上訴人債權之追償，爰依民法第二百四十四條第一項、第四項請求撤銷上
　　開贈與行為與移轉登記行為，並塗銷該移轉登記等語；上訴人則以：債務人所為
　　之無償行為，事前已先取得債權人之同意，該債權人自應受此表示之拘束，不能
　　謂債務人之行為有害及債權。此外，系爭房地能否以二胎方式貸得金錢清償被上
　　訴人之債務，本屬被上訴人同意為上開贈與行為時，應承擔之風險，縱嗣後未能
　　貸得金錢，亦不能謂對於被上訴人之債權有所詐害，而主張行使撤銷權。且依民
　　法第二百四十四條規定，撤銷權之成立應以債務人陷於無資力為必要。本件系爭
　　房地早已設定最高限額四百二十萬元之抵押權，迄未塗銷，將其擔保金額扣除後
　　，所得為負數，則該物權已非債務人之積極財產，不得謂為責任財產。從而，債
　　務人就上述物權所為之處分行為，自無有害於債權可言等語置辯。
二、被上訴人主張上訴人乙○○積欠其票款債務，惟上訴人乙○○竟於八十九年三月
    八日以其所有坐落彰化縣二林鎮○○段第一一號土地權利範圍七分之二及其上同
    段第二四二建號建物，與其子即上訴人丙○○合意成立贈與行為，嗣於同年月二
    十四日以上開贈與行為為原因完成所有權移轉登記等情，業據其提出支票及退票
    理由單暨本票等影本、土地及建物登記簿謄本各一件為證，復有原審依職權向彰
　　化縣二林地政事務所調閱之坐落彰化縣二林鎮○○段第一一號土地權利範圍七分
　　之二及其上同段第二四二建號建物於八十九年三月間以贈與為原因申請辦理所有
　　權移轉登記之資料附卷可稽（見原審卷第九至十七、二二至二七頁），且為上訴
　　人等所自認（見原審卷第三八頁、本院卷第二六頁），自堪信為真實。至被上訴
　　人主張上訴人乙○○積欠其二百六十五萬元票款債務之事實，亦據其提出上開支
　　票及退票理由單暨本票等影本為證，上訴人乙○○雖辯稱伊實際上僅負欠被上訴
　　人二百萬元，其餘部分為利息，十萬元之支票部分上訴人已清償云云，惟未能舉
　　證以實其說，是上訴人所辯，尚不足採信。
三、按債務人所為之無償行為，有害及債權者，債權人得聲請法院撤銷之，債權人依
    第一項或第二項之規定聲請法院撤銷時，得並聲請命受益人或轉得人回復原狀，
    民法第二百四十四條第一項、第四項定有明文。次按債權人依上開規定，撤銷債
    務人所為之無償行為者，祇須具備下列之條件，(一)債務人曾為法律行為、(二)其法
    律行為有害及債權、(三)其法律行為係以財產權為目的，即為已足。至於債務人之
    法律行為除有特別規定外，無論為債權行為抑為物權行為，均非所問（參照最高
    法院四十二年度台上字第三二三號判例）。所謂有害及債權，指債務人之行為積
    極的減少財產，或消極的增加債務，因而減弱其清償力，致債權陷於清償不能或
    困難之狀態。是本件被上訴人依民法第二百四十四條聲請撤銷上訴人間上開無償
    行為，應審酌者為上訴人間為上開無償行為之當時是否致其可清償被上訴人之財
    產減少而有害於被上訴人之債權，及上訴人所為上開抗辯是否可採，茲分述如下
    ：
四、按稱贈與者，謂當事人約定，一方以自己之財產無償給與他方，他方允受之契約
    ，民法第四百零六條定有明文。是本件上訴人間所為之贈與行為，即屬無償行為
    無疑，而上訴人乙○○尚積欠被上訴人債務無法清償乙情，亦為兩造所不爭，復
    據上訴人乙○○於原審中自認伊除上揭系爭不動產外，已無其他財產（見原審卷
    第三九、四六、五五頁），則上訴人乙○○將其僅有之系爭不動產贈與、移轉登
    記他人名下，自屬供債權擔保之責任財產積極的減少，致債權陷於清償不能或因
    難之狀態，對債權人債權之保障而言，自屬不利，堪信上訴人間就系爭不動產所
    為之無償贈與行為，有害及被上訴人債權之清償無訛。雖上訴人辯稱：為取得第
    二順位抵押借款，經被上訴人同意，始將系爭不動產移轉登記予上訴人丙○○，
    以便向銀行借貸云云，並提出錄音帶乙捲為證。惟為被上訴人所否認，並主張錄
    音帶之對談中上訴人乙○○係要將另筆廣興里之房子移轉給上訴人丙○○向銀行
    貸款，非本件之系爭建物，其並未同意將系爭建物辦理移轉等語。查上訴人所提
    出之錄音帶，固屬兩造之對話，兩造亦曾就上訴人丙○○名下之建物向銀行借貸
　　之事進行商討，惟考諸全捲內容（譯文見本院卷第一三一至第一三四頁），並未
　　提到供為擔保之建物是否為系爭建物，則被上訴人是否有同意乙節，已非無疑；
    況上訴人於原審自陳上開錄音帶內容為八十九年七、八月間所錄（原審卷第五十
    五頁）明確在卷，然系爭不動產係於八十九年三月八日即移轉登記於上訴人丙○
    ○名下，是以上訴人辯稱被上訴人於事前曾同意移轉云云，即非可採；又上訴人
    所舉之證人即代書林炎泉亦證稱伊不知是誰曾打電話問過貸款情形等語（本院卷
　　第五十六頁），是以證人林炎泉所證亦從為有利於上訴人之認定；再者，縱認被
　　上訴人確曾同意上開贈與行為，惟依民法第二百四十四條第一項之規定，只須債
　　務人所為之無償行為，「有害及債權者」，即得聲請法院撤銷之，是否有害及債
　　權，即屬本院得綜合各項事證及上開說明而為審認之事實，該條文並無規定經債
　　權人同意者，即可認為非屬有害及債權之行為，而不得撤銷之規定，是債權人是
　　否曾同意債務人為無償行為，與民法第二百四十四條第一項撤銷權之行使要件無
　　涉。至上訴人抗辯被上訴人事前同意即應承擔風險，縱嗣後未能貸得金錢，亦不
　　能謂為有害及債權云云，亦屬無據，是本院依上開審認已足認上訴人間之贈與行
　　為，係屬有害及債權之行為，自當准予撤銷為當。
五、另上訴人雖抗辯撤銷權之成立，以限於無資力為必要，而本件系爭不動產早已設
    定四百二十萬之抵押權，將其擔保金額自積極財產中扣除後，所得為負數，則該
    物權已非債務人之積極財產，即不得謂為責任財產。從而，債務人就上述物權所
    為之處分行為，自無有害於債權可言云云，經查：上訴人乙○○既抗辯錄音帶中
    所商議之不動產，即為本件系爭不動產，而其於電話錄音中亦曾自認系爭不動產
    當初係五、六百萬元所購買（見本院卷第一三四頁），又系爭不動產雖業於八十
    三年三月九日即設有最高限額抵押權四百二十萬元予國泰公司，業據上訴人提出
    土地建物謄本為證（見本院卷第一○二至一○五頁），堪足採信，惟八十九年三
　　月八日系爭不動產贈與上訴人丙○○時之抵押本金債權餘額僅為二百九十三萬四
　　千一百七十九元，亦有國泰公司之房屋貸款資料附卷足稽（見本院卷第一二○頁
　　），是本件系爭不動產以其價值扣除負擔物權後，尚難遽認已無殘值，並非責任
　　財產，亦難遽論上訴人乙○○為系爭贈與行為前，即陷於無資力狀態，縱為系爭
　　贈與行為，亦不因此導致其無資力，故非屬有害及債權之行為。復查上訴人雖舉
　　本件贈與稅免稅證明書中所列系爭不動產總價值只有八十八萬六千一百一十四元
　　（見原審卷第二七頁），及臺灣彰化地方法院民事執行處函覆系爭不動產附近地
　　價每平方公尺最高為二萬七千元及附近建物最高為九十四萬三千八百五十元為證
　　（見本院卷第九一、九○頁），而抗辯依此比價計算之，系爭不動產至多亦只有
　　二百四十萬元左右之價值，扣除負擔之抵押債權，已無殘值，債權人本無機會自
　　系爭不動產受償，故上訴人間之行為無害及債權可言云云，惟姑不論上述贈與稅
　　免稅證明及民事拍賣程序之估價本較市場實際成交價格為低，就常理而言，不動
　　產之價值高低，本隨市場需求機能而呈波動現象，故縱使目前房地產景氣低迷或
　　致價格下降，亦難認其無回漲之機會，是亦難因此遽論上訴人乙○○之無資力狀
　　態，非因系爭無償行為所致。因此，系爭不動產，既有滿足債權人債權之可能，
　　仍屬上訴人之責任財產無疑，應供被上訴人債權之擔保，既有害及債權之行為，
　　被上訴人自得依民法第二百四十四條行使其權利。上訴人上開辯詞，礙難認有理
　　由。
六、綜上所述，本件被上訴人主張本件上訴人間之無償贈與、移轉登記行為，有害及
    債權為可採，上訴人所辯均為無可取。從而，上訴人乙○○所為之無償贈與行為
    ，既害及被上訴人之債權，被上訴人即得行使民法第二百四十四條第一項之撤銷
    權，以保全其債權，並得聲請命上訴人丙○○回復原狀，從而，被上訴人據以提
    起本訴請求撤銷上訴人間於八十九年三月八日就系爭土地及建物所為之贈與行為
    及同年三月二十四日之移轉登記行為，暨命上訴人丙○○應將系爭土地及建物於
    八十九年三月二十四日經彰化縣二林地政事務所所為之所有權移轉登記予以塗銷
    ，即無不合，應予准許。是原審判被上訴人勝訴，於法並無違誤。上訴意旨指摘
    原判決不當，求予廢棄改判，為無理由，應予駁回其上訴。
七、本件事證已臻明確，兩造其餘攻擊防禦方法及舉證，對本院上開心證及審認，核
    不生影響，爰不一一論述，附此敘明。
八、據上論結，本件上訴為無理由，依民事訴訟法第四百四十九條第一項、第七十八
    條、第八十五條第一項前段，判決如主文。
中　　　華　　　民　　　國　　九十一　　年　　　五　　　月　　　七　　　日
~B1民事第二庭審判長法　官　童有德
~B2　　　　　　　　法　官　黃永泉
~B3　　　　　　　　法　官　蔡秉宸
右為正本係照原本作成。
如對本判決上訴，須於收受判決送達後二十日內向本院提出上訴書狀，其未表明上訴
理由者，應於提出上訴後二十日內向本院提出上訴理由書（須按他造人數附具繕本）
，並繳納送達用雙掛號郵票拾份（每份參拾肆元）。
上訴時應提出委任律師或具有律師資格之人之委任狀；委任有律師資格者，另應附具
律師及格證書及釋明委任人與受任人有民事訴訟法第四百六十六條之一第一項但書或
第二項（詳附註）所定關係之釋明文書影本。
~B 　 　　　　　　書記官　蕭玉真
中　　　華　　　民　　　國　　九十一　　年　　　五　　　月　　　八　　　日
附註：
民事訴訟法第四百六十六條之一（第一項、第二項）
對於第二審判決上訴，上訴人應委任律師為訴訟代理人。但上訴人或其法定代理人具
有律師資格者，不在此限。
上訴人之配偶、三親等內之血親、二親等內之姻親，或上訴人為法人、中央或地方機
關時，其所屬專任人員具有律師資格並經法院認為適當者，亦得為第三審訴訟代理人
。
                                                                        Ｂ
